最高法院民事判決　　　　　　　　　　　　　　　八十六年度台上字第二六三七號
　　上　訴　人　甲 ○ ○
　　　　　　　　王 福 權
　　　　　　　　王 水 湧
　　　　　　　　王 定 邦
　　　　　　　　王 淑 貞
　　　　　　　　乙 ○ ○
　　　　　　　　黃王麗絹
　　　　　　　　林王麗琦
　　被 上訴 人　丙 ○ ○
　　　　　　　　林 榮 修
　　　　　　　　丁 ○ ○
右當事人間請求土地所有權移轉登記事件，上訴人對於中華民國八十五年八月十九日
台灣高等法院台中分院第二審判決（八十五年度上字第二一五號），提起上訴，本院
判決如左：
    主  文
上訴駁回。
第三審訴訟費用由上訴人負擔。
    理  由
本件被上訴人主張：伊之被繼承人林權充與上訴人之被繼承人王文忠生前於民國六十
九年六月十五日簽訂「土地提供合建契約書」，約定由王文忠提供所有坐落台中市○
區○○○段一五五－三、一五五－一九、一五五－一三、一五五－一五、一五五－一
六、一五五－一七、一五五－一八、一五五－三九號土地（下稱一五五－三號等八筆
土地），林權充出資，合建三層樓房，雙方各分得百分之五十。嗣房屋建造完成，王
文忠依約將基地所有權移轉予買受人，惟就林權充分得自住之台中市○○路○段二四
九巷五號房屋之基地，即同段一五五－一五、一五五－一六、一五五－一七號土地（
下稱系爭土地），則迄未移轉登記予林權充。王文忠死亡後，系爭土地已由上訴人繼
承，每筆土地每人所有權應有部分各八分之一。林權充亦已死亡，伊三人繼承其權利
，自得請求上訴人履行契約等情。爰依上開合建契約及繼承之法律關係，求為命上訴
人將系爭土地每筆各人所有權應有部分各八分之一移轉登記予伊三人公同共有之判決
。
上訴人則以：本件合建契約之性質為承攬契約，被上訴人之被繼承人林權充之承攬報
酬請求權即系爭土地所有權移轉登記請求權，已罹於時效而消滅。且林權充依約應負
擔繳納之另外兩筆土地增值稅，由伊父王文忠代繳後，迄未清償，於被上訴人清償該
代繳之土地增值稅及繳納系爭土地增值稅前，伊亦得拒絕給付等語，資為抗辯。
原審依審理之結果，以﹕查被上訴人之父林權充與上訴人之父王文忠於六十九年六月
十五日訂立「土地提供合建契約書」，約定由王文忠提供所有坐落台中市○區○○○
段一五五－三號等八筆土地，林權充出資建造三層樓房八棟，雙方各分得百分之五十
，以自己或所指定人名義申請建築執照，房屋建築完成取得使用執照後，王文忠即應
將林權充分得部分房屋基地辦理所有權移轉登記手續。嗣林權充於七十三年一月十七
日將房屋建造完成，王文忠所分得房屋，並以其名義為起造人，於七十三年一月二十
九日經台中市政府工務局核發使用執照，於七十三年六月十二日辦畢建物第一次登記
。惟林權充分得之門牌台中市○○路○段二四九巷五號房屋，其所屬基地即系爭土地
，則迄未據辦理所有權移轉登記予林權充。王文忠於七十六年十一月二十七日死亡，
系爭土地由上訴人繼承，於七十八年二月十日辦理繼承登記完畢，每筆土地每人所有
權應有部分各為八分之一。林權充亦於八十三年六月二十四日死亡，被上訴人三人為
其法定繼承人，迄未辦理遺產分割等情。為兩造所不爭，並有土地提供合建契約書、
土地、建物登記簿謄本、建造執照、使用執照、戶籍謄本可稽（一審卷七至二六、三
二、三三、一四七至一五四頁、原審卷八二至九○頁），自屬真實。上開合建契約第
十三條規定：「甲方（即王文忠）提供之土地在基礎完成時土地資料交與乙方（即林
權充）指定代書辦理分割，乙方取得使用執照甲方應提出印鑑證明書類等辦理過戶手
續，甲方不得刁難。」上訴人抗辯依上開規定，於被上訴人取得使用執照後，方有配
合辦理移轉系爭土地所有權予被上訴人之義務，系爭土地上房屋，尚未取得使用執照
，上訴人自無庸將系爭土地移轉登記予被上訴人云云。惟系爭土地上房屋，為建商林
權充依合建契約所分得者，其是否取得使用執照，與地主王文忠無關。王文忠依合建
契約所分得之房屋，既經林權充建造完成，於七十三年一月二十九日領得使用執照，
並已辦理保存登記完畢，林權充已履行其出資建造房屋分由王文忠取得之義務，王文
忠依合建契約，即應負將林權充所分得房屋基地即系爭土地移轉登記予林權充取得之
義務。兩造分別為林權充、王文忠之繼承人，依繼承關係，應各自繼承該合建契約所
生之權利義務。被上訴人主張依該合建契約，得請求上訴人履行辦理系爭土地之所有
權移轉登記，自屬有據，上訴人此項抗辯，尚非可採。上訴人雖抗辯本件合建契約之
性質為承攬契約，建商林權充分得房屋部分之基地所有權為承攬之報酬，林權充逾二
年不行使，其報酬請求權已罹時效而消滅云云。惟土地所有權人提供土地由建築商出
資合作建屋，其契約之性質如何，應依契約內容而定，不能一概而論。本件林權充與
王文忠所訂合建契約，係由王文忠提供土地，林權充出資建造房屋，雙方各分得百分
之五十之房屋及所屬基地，王文忠分得之房屋，係以其名義申請建造執照，建築規格
應經其同意（見合建契約書第二條），房屋建築完成，亦以其名義領取使用執照，辦
理建物第一次登記，就王文忠分得部分而言，固堪認該房屋之原始所有人為王文忠，
其與建商林權充就此部分之關係則為承攬契約。惟就基地部分，係約定於房屋取得使
用執照時，王文忠應將林權充取得部分土地辦理所有權移轉登記手續，核林權充係向
王文忠承攬其房屋之建造工程，而將王文忠應給付之報酬充作買受分歸其取得部分房
屋基地之價金，其性質為買賣與承攬之混合契約。兩造就本件合建契約之性質，分別
認係承攬或互易，均非可採。惟被上訴人係依合建契約請求履行，並主張應適用買賣
契約之時效（一審卷一八六頁背面）。而適用法規為法院之職權，法院就原告起訴所
主張之原因事實判斷其法律上之效果，不受原告所表示法律見解之拘束，尚非得執此
遽為其不利之認定。王文忠應負將系爭土地移轉登記予林權充之義務，尚非可認係單
純之給付承攬報酬，而應準用民法買賣契約之規定，負出賣人之責任，自無同法第一
百二十七條第七款規定承攬人之報酬短期時效適用餘地。依同法第一百二十五條規定
，林權充此項請求之消滅時效期間為十五年，其於七十三年一月十七日將分由王文忠
取得之房屋建竣，於七十三年一月二十九日領取使用執照，依合建契約第十三條規定
，即可行使此項請求權，被上訴人繼承其權利，於八十四年六月十四日提起本件訴訟
，請求上訴人辦理系爭土地所有權移轉登記，其消滅時效期間尚未屆滿，自無罹於時
效而消滅可言。次按由同一雙務契約所生之雙方債務，須一方之給付與他方之給付，
立於互為對待給付之關係者，始發生同時履行抗辯之問題，此觀民法第二百六十四條
第一項規定自明。本件林權充應負擔繳納土地增值稅，與王文忠之移轉土地所有權債
務，雖由同一合建契約所生，惟二者並無立於互為對待給付之關係。且土地增值稅係
於土地辦理所有權移轉登記時，向稅捐稽徵機關繳納，並非應向王文忠給付，本件倘
經判決被上訴人勝訴確定，被上訴人單獨辦理系爭土地所有權移轉登記，亦須由其繳
納土地增值稅，始能辦理。王文忠代林權充墊付其他兩筆土地移轉時應繳之土地增值
稅及滯納金，而得請求返還，為另一法律關係，尤難認與系爭土地所有權移轉之義務
有對價關係，自不發生同時履行抗辯之問題。上訴人執此謂其得拒絕給付云云，要無
可取。被上訴人基於上開合建契約及繼承關係，請求上訴人履行契約，將系爭土地每
筆每人所有權應有部分八分之一移轉登記予被上訴人三人公同共有（被上訴人繼承林
權充之權利，未據辦理遺產分割，為兩造所不爭，自仍屬公同共有），洵屬正當，應
予准許。爰將第一審所為被上訴人敗訴之判決廢棄，改判如其聲明，經核於法並無違
背。上訴論旨，仍執陳詞，就原審取捨證據、認定事實及解釋契約之職權行使，指摘
原判決不當，求予廢棄，非有理由。
據上論結，本件上訴為無理由。依民事訴訟法第四百八十一條、第四百四十九條第一
項、第七十八條，判決如主文。
中      華      民      國    八十六    年      八      月     二十二   日
                              最高法院民事第二庭
                                  審判長法官  曾  桂  香
                                        法官  劉  延  村
                                        法官  徐  璧  湖
                                        法官  劉  福  聲
                                        法官  曾  煌  圳
      右正本證明與原本無異
                                              書  記  官
中      華      民      國    八十六    年      九      月      三      日
